臺灣高等法院高雄分院民事判決　九十一年度勞上易字第三號
　　上　訴　人　寶順保全股份有限公司
　　法定代理人　乙○○
　　訴訟代理人　丙○○
　　被　上訴人　甲○○
右當事人間請求給付資遣費事件，上訴人對於中華民國九十年十二月三十一日臺灣高
雄地方法院九十年度勞訴字第四三號第一審判決提起上訴，本院判決如左：
    主      文
上訴駁回。
第二審訴訟費用由上訴人負擔。
    事      實
甲、上訴人方面：
  一、聲明：
（一）原判決廢棄。
（二）被上訴人在第一審之訴及假執行之聲請均駁回。
（三）第一、二審訴訟費用均由被上訴人負擔。
二、陳述：除引用原判決書之記載外，補稱：
（一）被上訴人於民國九十年七月間係因個人事由而自行終止勞動契約離職，並非因
      上訴人虧損或業務緊縮而予以資遣。
  １、上訴人於被上訴人要求離職時（即九十年七月間）擁有勞工人數多達四二四名
      ，經營之案場累增至六十四場，並且持續獲利中，因此，絕無「虧損」、「業
      務緊縮」等窘迫情事，是上訴人積極進用員工猶恐不及，何來裁撤之說，況若
      被上訴人係遭資遣，上訴人改聘專員所節省之人事成本支出僅區區每月新台幣
      （下同）一萬五千五百九十七元，卻必需立即一次給付龐大資遣費五十六萬五
      千三百九十六元，亦非有理。
  ２、又人事異動申請書中「異動理由」乙欄之填寫，係因被上訴人擬自行離職，卻
      央求上訴人公司總經理方澤萬轉請董事會比照資遣方式處理，嗣經董事會允諾
      ，比照寶成集團分七期按月給付方式辦理，再責由人事課長鄭兆麟擬具前揭申
      請書，俾補充完備手續，因此，異動理由係為遷就被上訴人得以獲得相當於資
      遣費數額款項之權宜之策，至於高雄市政府勞工局「勞資爭議調解紀錄」中所
      謂經營困難乙節，亦係為給付被上訴人資遣費尋覓合情合理之理由。
（二）被上訴人請求之訴訟標的金額即資遣費金額有誤。
      查被上訴人離職之提出係九十年七月間，而後同年月二十七日上訴人公司人事
      課長鄭兆麟繕具申請書，會請相關單位簽註意見，再於同年八月三日擲回，並
      於當天轉知被上訴人，是上訴人預告期間至少二十八日（即九十年八月四日至
      同年月三十一日），況於人事課長鄭兆麟繕具申請書前，方澤萬總經理即已口
      頭請示董事會，並經允諾，被上訴人從頭到尾均知情，是被上訴人除每滿一年
　　　以一個月平均工資計算資遣費外，另加計預告期間三十日之預告工資，顯然違
　　　反勞動基準法第十六條第三項之規定。
（三）證據：援用在原審之立證方法，並聲請訊問證人方澤萬、高天喜、鄭兆麟、謝
　　　幼君。
乙、被上訴人方面：
一、聲明：如主文所示。
二、陳述：除引用原判決書之記載外，補稱：
（一）伊並非主動離職，係上訴人公司方澤萬總經理以營業額下滑為由，要求伊離職
      ，並稱可向上級爭取讓伊以資遣方式離職，伊方答應離職。
（二）當初係以業務緊縮為由辦理離職，上訴人依法即應一次給付資遣費，惟上訴人
      於事後告知欲分七期給付資遣費，且派員拿協議書要伊簽名，並聲稱若未簽立
      協議書，上訴人即認定為自行離職，不給付資遣費，伊並未同意分七期給付。
三、證據：援用原審之證據方法，並聲請訊問證人葉永坤。
丙、本院依聲請訊問證人方澤萬、高天喜、鄭兆麟、葉永坤。
    理      由
一、本件上訴人之法定代理人原為許宗良，於本院審理時改為乙○○，並提出高雄市
    政府營利事業登記證為證，聲明承受訴訟，核無不合，先予敘明。
二、被上訴人起訴主張，其自七十六年十一月二日起即受雇於上訴人擔任財務課長乙
　　職，嗣上訴人為配合所屬寶成建設公司集團進行裁員瘦身計畫而作業務性質調整
　　，乃就其所任之財務課長乙職欲改聘專員以減少人事支出，遂於九十年八月三十
　　一日終止兩造間之勞動契約，將其資遣。惟上訴人就應一次給付之六十萬五千七
　　百六十八元資遣費竟以財務困難而要求分七期給付，嗣經其聲請高雄市政府勞工
　　局予以調解，仍因上訴人要求分期致調解不成立，其旋向高雄地方法院聲請保全
　　程序，並假扣押上訴人在第三人即高雄銀行前鎮分行之現金存款在案，為此乃依
　　勞動基準法之規定，請求判令上訴人應給付六十萬五千七百六十八元及其遲延利
　　息等語。
三、上訴人則以，上訴人公司經營迄今均無裁員之計劃，本件乃因被上訴人欲舉家搬
　　遷台南始向上訴人提出離職之聲請，並央求上訴人准予比照資遣之方式發給相當
　　於資遣費數額之款項，而上訴人為體恤被上訴人任職多年，乃由董事會決議以相
　　當於資遣費之款項按月分七期平均給付，離職前則由其簽立分期給付協議書之方
　　式處理，而被上訴人對此亦知之甚詳，詎被上訴人並未依約於離職前簽立分期給
　　付之協議書，且擅自指使人事專員出具離職證明書並為用印，並自同年九月一日
　　起即未前來工作，故今本件係因被上訴人自行終止勞動契約，而非伊依勞動基準
　　法第十七條規定予以資遣，伊自無給付被上訴人資遣費之義務等語置辯。
四、被上訴人主張伊自七十六年十一月二日起受雇於上訴人公司擔任財務課長乙職迄
　　九十年八月三十一日止，上訴人原先同意給付被上訴人資遣費六十萬五千七百六
　　十八元，然因上訴人要求分七期給付，被上訴人要求一期給付，發生爭執，致上
　　訴人不願給付被上訴人原先同意之資遣費，兩造間因勞資糾紛，經高雄市政府勞
　　工局分別於九十年九月二十一日、九十年十月四日予以調解，惟仍因上開爭議，
　　致兩造調解不成立等情，業據其提出人事異動申請書影本、員工資遣費資料建檔
　　影本、員工資遣明細表影本、勞資爭議調解紀錄影本二份為證，上訴人就此亦不
　　爭執，自堪信為真實。被上訴人復主張上訴人為減少人事支出，對該職乃欲改聘
　　專員代之，乃於九十年八月三十一日將伊資遣而終止兩造間之勞動契約等情，則
　　為上訴人否認，並以前揭情詞置辯。是本院所應審究者，厥為上訴人是否係片面
　　終止勞動契約，資遣被上訴人？上訴人是否有給付資遣費之義務？若有，係分七
　　期給付或一期給付？又是否需給付被上訴人預告期間之工資？
五、經查：
（一）被上訴人主張上訴人因業務減縮而將伊資遣云云，並提出上訴人對於該等文件
      之形式上真正不爭執之人事異動申請書、離職證明書、員工資遣費資料建檔、
      員工資遣明細表、勞資爭議調解紀錄等文件為證。而上訴人雖自承原先同意給
      付被上訴人資遣費，且係以資遣為由為被上訴人辦理離職，然辯稱：被上訴人
      事實上係因個人事由而自行請辭，同時央求伊公司方澤萬總經理轉請董事會准
　　　予比照資遣方式發給相當於資遣費數額之款項，上訴人為體恤被上訴人任職多
　　　年，乃經董事會決議同意給付相當於資遣之款項，並非因上訴人虧損或業務緊
　　　縮而將被上訴人予以資遣等語。觀之人事異動申請書及離職證明書上，雖均載
　　　明被上訴人離職原因係「資遣」、「業務緊縮」，另勞資爭議調解紀錄中，上
　　　訴人代表鄭兆麟於會中乃陳以「最近三年公司經營困難，依法（應）給付資遣
　　　費，但無法一次給付資遣費，故分七期給付」等語，然證人即上訴人公司前總
　　　經理方澤萬證稱：「當時是我要求上級答應資遣的要求後，被上訴人才填載人
　　　事異動表，異動表上的異動理由也是因為要遷就資遣的方式才會如此記載，：
　　　：：」等語（見本院卷第五十頁），又人事異動申請書之申請人係上訴人公司
　　　當時之人事課長鄭兆麟，然被上訴人亦自承：「（人事異動申請書上『資遣』
　　　及打勾部分是何人所填？）『資遣』二字是我寫的，打勾部分也是我自己打勾
　　　的」等語在卷（見本院卷第二十八頁），再者證人即上訴人公司副理鄭兆麟證
　　　稱：「我有參與調解，當時我與高天喜一同前往，我和高天喜都有和勞工局謝
　　　委員陳明被上訴人士主動要離職」（見本院卷第五十一頁），核與證人即勞工
　　　局調解時的勞方代表葉永坤證稱：「當時是資方的兩位代表一開始就有陳述甲
　　　○○是主動離職的話語，也有提到分七期給付的情形，：：：」「：：：：有
　　　聽到高天喜陳述到公司幫忙甲○○爭取到資遣的話話等語相符（見本院卷第五
　　　十二、四六頁），是上訴人是否係以業務減縮為由，片面終止契約，資遣被上
　　　訴人，已有疑義。參以證人即上訴人公司副總經理高天喜證稱：「被上訴人是
　　　自行要辭職，並不是被資遣，但被上訴人因為在公司表現不錯，她自行向公司
　　　要求辦理資遣，：：：我們所屬寶順保全股份有限公司，並沒有業務緊縮的現
　　　象，也沒有要資遣員工，但因為被上訴人提出這種要求，而經方總經理向集團
　　　的長官爭取資遣，所以集團長官批示比照寶成集團其他資遣的員工辦理資遣的
　　　方式辦理」、「我還有請被上訴人到我辦公室於以慰留，跟他說以一位女生任
　　　職課長，一月薪資四萬多元，為何要離職，被上訴人跟我說，她的先生繼承祖
　　　產，所以被上訴人必須要跟她先生一同回台南經營祖產」（見本院卷第四十三
　　　頁）等情甚詳，且被上訴人亦自承「當時證人（高天喜）確實有問我為何要離
　　　職：：：」等語（本院卷第四十五頁），若非被上訴人向證人高天喜表示欲離
　　　職，而係上訴人欲資遣被上訴人，上訴人公司副理高天喜即不需提出上開問題
　　　。依被上訴人陳述及證人上開證述，足認事實上係被上訴人先向上訴人表明欲
　　　離職後，經上訴人同意比照資遣條件辦理，並以「資遣」、「業務緊縮」為異
　　　動及離職事由，填載於人事異動申請書及離職證明書上。甚且，被上訴人於九
　　　十年十月二十六日所提出之起訴狀理由內記載「民國九十年八月間寶順保全公
　　　司因配合集團（寶成建設股份有限公司）裁員瘦身計畫，乃作業務性質調整，
　　　合意與原告終止勞動契約，資遣原告」等情（見原審卷第四頁），於本院審理
　　　時亦自承「：：：總經理有要給我資遣費所以我就答應離職，並不是我主動要
　　　求離職」等語（見本院卷第二十五頁），是以，雖兩造對於被上訴人是否係主
　　　動提出辭職之事實各執一詞，亦即係由被上訴人先表明欲自請辭職，並請求方
　　　總經理向上級爭取資遣費，或係方總經理先以公司營運不佳為由，希望其離職
　　　，並承諾將向上級爭取以資遣方式辦理，被上訴人才同意離職之事實有所爭執
　　　，然依被上訴人所陳，益足徵非上訴人符合業務緊縮或虧損之法定事由，而片
　　　面終止勞動契約，資遣被上訴人，而係兩造合意終止勞動契約，同意比照資遣
　　　條件給付。至被上訴人所陳「方總經理跟我說寶順保全的營運已不如以前，所
　　　承受的壓力很大，因為沒有辦法開源，所以方總經理認為他也做不久了，所以
　　　才希望我先離職」等語（本院卷第四十九頁），縱係屬實，由雙方談話內容觀
　　　之，僅足認係方澤萬總經理個人認公司營運狀況不佳，私下對於被上訴人所為
　　　之表示，並非代表公司所為之意思表示，況縱方澤萬總經理係代表公司，亦不
　　　得依上開表示遽認上訴人係為片面終止勞動契約之意思表示。至上訴人雖有聲
　　　請傳訊證人即調解委員謝幼君以證明被上訴人實際上並非遭資遣，然經本院合
　　　法傳喚未到庭，且此部份事實已臻明確，因認無再行傳喚之必要，附此敘明。
　　　綜上可知，上訴人事實上並非片面終止勞動契約，資遣被上訴人，惟上訴人既
　　　係與被上訴人合意勞動終止契約，並同意比照資遣之條件給付，依民法第八十
　　　七條第二項規定「虛偽意思表示，隱藏他項法律行為者，適用關於該項法律行
      為之約定」，上訴人即應依約定給付相當於資遣費等之金額。
（二）另上訴人辯稱：上訴人公司之人事單位有轉知被上訴人，經董事會決議同意以
　　　被上訴人離職前簽立分期給付協議書，資遣費分七期按月平均給付之方式處理
　　　，如被上訴人不接受前開分期給付資遣費之方式，則仍得自行終止勞動契約離
　　　職或繼續留任原工作云云，然被上訴人主張當初係以業務緊縮為由辦理離職，
　　　故上訴人依法即應一次給付資遣費，上訴人於事後方告知欲分七期給付，且派
　　　員拿協議書要伊簽名，聲稱若未簽立協議書，上訴人即認定為自行離職，不給
　　　付資遣費，伊並未同意上訴人分七期給付等語。查上訴人所提出之人事異動申
　　　請書中，被上訴人之單位主管總經理方澤萬、副理高天喜、申請人即人事課長
　　　鄭兆麟等人於九十年七月三十日初簽時，均未附加任何給付資遣費之條件，係
　　　管理處於翌日（七月三十一日）方加註「擬依集團給付方式分七期支付資遣費
　　　，並先簽協議書」，可見當初兩造合意終止勞動契約，上訴人口頭同意比照資
　　　遣條件給付時，並未告知被上訴人需比照集團資遣條件分七期給付，亦無提及
　　　須簽立該協議書，係管理處事後方在人事異動申請書上批示。又上訴人所提出
　　　分期給付之協議書，被上訴人並未於其上簽名，是難認被上訴人事後接獲上訴
　　　人分七期給付之告知後，已默示同意此條件。另上訴人雖辯稱，被上訴人若不
　　　接受前開分期給付資遣費之方式，仍得自行終止勞動契約離職或繼續留任原工
　　　作云云，然觀之該人事異動申請書上並未載明此條件，況被上訴人於離職前並
　　　未簽立協議書同意分期給付，惟上訴人仍繼續辦理工作作業之移交，並出具業
　　　務緊縮為由之離職證明書予被上訴人，此有被上訴人所提出工作作業移交清冊
　　　、文件及實務移交清冊、離職證明書影本為證，亦顯見公司仍以業務緊縮為由
　　　為被上訴人辦理離職，非被上訴人擅自離職，雖上訴人於原審中曾辯稱，該證
　　　離職明書係被上訴人擅自指使上訴人公司專員出具及用印，故被上訴人係自行
　　　終止契約離職云云，然未提出證據以實其說，是其所辯，委無足採，難認兩造
　　　間有上開約定存在。兩造間既無上開約定存在，上訴人即不得因被上訴人拒絕
　　　分期給付之要求，而主張兩造間原先之合意無效，又被上訴人既未簽立上開協
　　　議書，同意上訴人分七期給付，且勞動基準法亦無分期給付之規定，是上訴人
　　　仍應以一期給付為當。
（三）上訴人復辯稱：當初係因分七期給付方包含此筆預告期間工資，上訴人若要求
      一期給付即應扣除此筆款項，況上訴人預告期間亦至少有二十八日云云。查因
      兩造係合意終止勞動契約，非上訴人片面終止勞動契約，已如前述，則無所謂
      預告期間之問題，上訴人依法本無給付預告期間工資之義務，然兩造既合意比
      照法定資遣條件給付，且上訴人原先所同意給付被上訴人者，除資遣費外，尚
      包含預告期間之工資，有被上訴人所提出上訴人不否認其真正之上訴人公司員
      工資遣費資料建檔、員工資遣明細表其上載明「資遣金額：565396」及「預告
      金金額： 40372」為證，則上訴人亦不能因事後七期或一期之爭議，而主張扣
      除該筆款項，或比例扣減，仍應依原先同意之數額，比照法定之資遣條件給付
　　　，是上訴人前開所辯，亦無可採。
（四）本件上訴人與被上訴人既合意終止勞動契約，比照法定資遣條件給付，則被告
      自應依勞動基準法第十六條第三項及第十七條之規定，一次給付原告給付被上
      訴人資遣費及預告期間工資。按雇主依勞動基準法第十六條終止勞動契約者，
      應依左列規定發給勞工資遣費：一、在同一雇主之事業單位繼續工作，每滿一
      年發給相當於一個月平均工資之資遣費；二、依前款計算之剩餘月數，或工作
      未滿一年者，以比例計給之，未滿一個月者以一個月計，勞動基準法第十七條
      定有明文。又依勞動基準法第二條第四款前段規定，「平均工資」謂計算事由
      發生之當日前六個月內所得工資總額，除以該期間之總日數所得金額。而勞動
      基準法施行細則第二條第一款規定，發生計算事由之當日之工資及日數，均不
      列入計算平均工資。計算平均工資，所稱「六個月」，係指依日曆計算之六個
      月總日數。則按其離職之前一日起算，亦即自九十年八月三十一日起算，溯及
      至九十年三月一日止為六個月日曆天，共一百八十四天。被上訴人九十年三月
      一日起至九十年八月三十一日止之薪資共二十四萬五千二百三十二元，有被上
      訴人所提出之薪資明細、領款收據及交易查詢清單可證（見原審卷第三十四頁
      至第四十七頁），上訴人亦不爭執，是被上訴人之平均日薪為一千三百三十二
      元（245232÷184=1332，元以下四捨五入）；平均月薪為三萬九千九百六十元
      （1332×30=39960），被上訴人任職上訴人公司期間共十三年十個月，依法可
      領之資遣費，共五十五萬二千七百八十元（39960×13+39960÷12×10=552780
      ）。至比照給付預告工資部分，查被上訴人主張自七十六年十一月二日起至九
      十年八月三十一日止，任職上訴人公司已達三年以上，依勞動基準法第十六條
      第一項第三款規定，上訴人應於終止勞動契約前三十日預告之，是依勞動基準
      法第十六條第三項上訴人應給付被上訴人預告期間三十日之工資，該預告期間
      工資應依平均工資標準計給（內政部（）台內勞字第四一九二００號函可供
      佐參）即三萬九千九百六十萬元，故上訴人依法所應給付被上訴人之資遣費與
      預告期間工資共係五十九萬二千七百四十元。然勞動基準法係雇主與勞工所定
      勞動條件之最低標準，若兩造間所約定給付之數額高於勞動基準法之規定者，
      自應依其約定。既被上訴人主張當初合意終止勞動契約，比照資遣所欲給付被
      上訴人之數額為六十萬五千七百六十八元（包含資遣費五十六萬五千三百九十
      六元及預告期間工資四萬零三百七十二元），上訴人對此部分不爭執，而人事
      異動申請書之異動理由亦明白記載「經核算陳員資遣費605768元如附明細」，
      且上訴人不能扣除預告期間工資，已如前述，則上訴人應給付被上訴人共計六
      十萬五千七百六十八元。
六、從而，本件被上訴人依據勞動基準法之規定，請求上訴人給付六十萬五千七百六
　　十八元之資遣費、預告期間工資及自起訴狀繕本送達翌日即九十年十一月七日起
　　至清償日止按年息百分之五計算之利息，依法即無不合，自應准許。原審為上訴
　　人敗訴之判決，理由雖有不同，而依其他理由認為正當，仍應予維持。上訴人意
　　旨指摘原判決不當，求予廢棄改判，為無理由，應駁回其上訴。
七、因本案事證已臻明確，其餘攻擊防禦方法，經審酌後與判決結果均不生影響，故
　　不予以論述，附此敘明。
八、據上論結，本件上訴為無理由，依民事訴訟法第四百四十九條第二項、第七十八
    條判決如主文。
中　　　華　　　民　　　國　　九十一　　年　　　五　　　月　　 十五　　 日
　　　　　　　　　　　　　　　　　　　臺灣高等法院高雄分院勞工法庭
~B1審判長法官　蔡明宛
~B2法　　　官　林健彥
~B3法　　　官　黃科瑜
右為正本係照原本作成。
不得上訴。
中　　　華　　　民　　　國　　九十一　　年　　　五　　　月　　 十六　　 日
~B法院書記官　蘇恒仁
                                                                        Ｆ
